臺灣高等法院民事判決　　　　　　　　 99年度上易字第512號
上　訴　人　蔡淑文即驚聲眼鏡行.
訴訟代理人　黃旭田律師
複代　理人　許樹欣律師
被上　訴人　劉連貴即高科技眼鏡行
訴訟代理人　顏旭男
上列當事人間履行契約事件，上訴人對於中華民國99年4月30日
臺灣臺北地方法院99年度訴字第364號第一審判決提起上訴，本
院於100年1月4日言詞辯論終結，茲判決如下：
    主  文
上訴駁回。
第二審訴訟費用由上訴人負擔。
    事實及理由
一、上訴人主張：驚聲眼鏡行係伊獨資之商號，民國94年6月18
    日伊子黃南競代理伊與被上訴人簽訂合作入股契約書，約定
    伊入股被上訴人獨資之高科技眼鏡行，並成立新合作事業即
    嘉傳眼鏡行，由伊負責經營，伊出資新臺幣（下同）100萬
    元取得嘉傳眼鏡行半數股權。嗣伊於94年9月依合作入股契
    約書第12條約定，以驚聲眼鏡行名義簽發面額均為6萬元之
    支票24紙（發票日為自94年10月至96年9月之每月1日，以下
    稱系爭支票）交付被上訴人收執，用以預付嘉傳眼鏡行之紅
    利，被上訴人屆期提示該等支票均獲兌現。然嘉傳眼鏡行自
    94年9月19日設立、10月營業以來，每期結算均以虧損居多
    ，縱有盈餘，亦完全無法補足前期累計所虧損之金額，被上
    訴人依合作入股契約書第12條約定，應補足其所領144萬元
    ，且嘉傳眼鏡行既無盈餘可分配，被上訴人受領預付紅利14
    4萬元，即屬無法律上原因受有利益，伊自得請求返還等情
    。爰依合作入股契約書第12條約定或不當得利法律關係，求
    為命被上訴人給付伊144萬元，及法定遲延利息之判決。原
    審為上訴人敗訴之判決，上訴人不服，提起上訴，聲明：(一)
    原判決關於駁回上訴人後開第2項之訴部分廢棄。(二)被上訴
    人應給付上訴人144萬元，及自起訴狀繕本送達翌日起至清
    償日止，按年息5%計算之利息（原審駁回上訴人請求被上訴
    人負擔半數虧損192萬3,902元及其利息部分，未據其聲明不
    服，已告確定）。
二、被上訴人則以：訴外人黃南競係以自己為驚聲眼鏡行負責人
    之名義，與伊簽訂合作入股契約書，故伊之合夥人為黃南競
    ，並非上訴人。又上訴人始終未向伊索回系爭支票，或撤銷
    系爭支票之付款委託，亦未依合作入股契約書第12條約定要
    求伊補足驚聲眼鏡行每月未達6萬元之盈餘，更未交出該眼
    鏡行之經營權，足認嘉傳眼鏡行之經營確有盈餘。上訴人以
    不實之財務報表、營利事業所得稅結算申報書及核定通知書
    等資料，謊稱合夥事業自始虧損云云，明顯違背經驗法則及
    論理法則，不足採信等語，資為抗辯。並答辯聲明：上訴駁
    回。
三、查上訴人蔡淑文之子黃南競於94年6月18日以驚聲眼鏡行代
    表名義，與被上訴人簽署合作入股契約書，復於同年7月1日
    與被上訴人簽訂合夥契約，約定合作組織之名稱為嘉傳眼鏡
    行，並以驚聲眼鏡行名義簽發系爭支票交付被上訴人，用以
    預付94年9月至96年8月嘉傳眼鏡行之紅利，被上訴人屆期提
    示均已兌現，合計144萬元等事實，為兩造所不爭，復有合
    作入股契約書、合夥契約、系爭支票影本等件附卷足稽，堪
    信為真實。
四、上訴人主張，嘉傳眼鏡行自94年9月19日設立後每期結算均
    以虧損居多，縱有盈餘，亦完全無法補足前期累計所虧損之
    金額，被上訴人依合作入股契約書第12條約定，就受領144
    萬元應予補足，又嘉傳眼鏡行既無盈餘可得分配，被上訴人
    受領預付紅利144萬元，伊自得依不當得利請求返還等情，
    為被上訴人所否認，並以前揭情詞置辯。經查：
  (一)本件合作入股契約書記載合作人為：（甲方）高科技眼鏡公
    司、（乙方）驚聲眼鏡公司，乙方立約人代表簽署人為黃南
    競，並蓋用驚聲眼鏡行印章，前言並謂：「甲方現有資產…
    乙方出資新臺幣壹佰萬元整，入股原有甲方所屬的高科技眼
    鏡公司，並成立一新事業個體」等語；另合夥契約合夥人由
    黃南競簽名，並蓋用驚聲眼鏡行之印章，其第1條約定：「
    本合夥組織訂名為嘉傳眼鏡行」等語，有合作入股契約書及
    合夥契約在卷可稽（見原審北調字卷第9頁、第13頁）。而
    上訴人自承，驚聲眼鏡行是蔡淑文之家族事業，由黃南競經
    營，但為經理人身分等語；被上訴人亦稱，當時黃南競是以
    驚聲眼鏡行負責人自居等情，足認前開契約係為驚聲眼鏡行
    及高科技眼鏡行共同合作，另行成立合夥組織嘉傳眼鏡行之
    目的所訂定，而非黃南競個人與被上訴人合夥。又驚聲眼鏡
    行為上訴人之獨資商號，有商業登記抄本在卷為憑（見原審
    北調字卷第7頁），應認合作入股契約書及合夥契約之當事
    人為蔡淑文即驚聲眼鏡行，被上訴人抗辯，上訴人非合作入
    股契約書及合夥契約當事人，不得本於該等契約對其有所主
    張云云，尚非可採。
  (二)兩造合作入股契約書第12條約定：「乙方（即上訴人）於合
    作開始後第一個月開始預先開立紅利支票每月6萬元，若盈
    餘未達6萬元時不足額甲方（即被上訴人）於次月盈餘補足
    」等語，而上訴人給付系爭支票予被上訴人兌領，係為支付
    該條所約定之紅利一節，乃兩造所不爭。上訴人主張其自94
    年9月起經營嘉傳眼鏡行即連月虧損，被上訴人應依上開約
    定應補足自94年9月起至96年8月止每月不足6萬元之盈餘共1
    44萬元，固提出嘉傳眼鏡行94年至98年會計帳簿、收支明細
    表、94至97年度營利事業所得稅結算申報書更正核定通知書
    等件（見本院卷第90-257頁）為證，惟嘉傳眼鏡行94至97年
    度營利事業所得稅結算申報更正核定通知書係記載年度營業
    淨利情形，並無每月虧損或盈餘紀錄，不足以認定嘉傳眼鏡
    行94年9月至96年8月間每月盈餘確實未達6萬元。況稅捐機
    關核定營利事業所得稅係依據納稅義務人開立各項憑證為依
    據，而納稅義務人是否誠實開立各項憑證，稅捐機關無法自
    申報資料中得知，自難僅以嘉傳眼睛行94年至97年之營利事
    業所得稅業經稅捐機關核定，即認嘉傳眼鏡行營業94年9月
    至96年8月間每月皆為虧損或虧損金額為何。又上訴人所提
    之會計帳簿及收支明細表均為其自行製作，已為被上訴人所
    否認為真正，上訴人自應舉證證明為真實。惟觀之上開收支
    明細記載94至97年度虧損金額分別為43萬252元、92萬5,9
    53元、91萬998元、197萬4,147元（見本院卷第94頁）與營
    利事業所得稅結算申報更正核定通知書記載之虧損36萬5,30
    9元、80萬3,442元、95萬2,000元、124萬913元（見本院卷
    第90-93頁）顯然不合，是前開文書內容是否真實，已非無
    疑。再依合作入股契約書第1條約定，嘉傳眼鏡行之經營由
    上訴人為之。另依合夥契約第8條約定，本合夥組織營業結
    算每季為一期。被上訴人已陳稱，上訴人迄未依約結算等語
    ，上訴人亦未舉證其確有每季結算之情事，是上訴人既實際
    經營合夥事業，持有各項帳簿表冊、收支明細等財務報表，
    應詳知每月盈餘虧損情形，惟其於2年期間既未依合作入股
    契約第12條於每月盈餘未達6萬元時即要求被上訴人於次月
    以盈餘補足，亦未依約定與被上訴人每季結算，而由被上訴
    人按月兌現紅利支票，足見其所稱每月虧損云云，顯與常理
    有悖。
  (三)雖曾任嘉傳眼鏡行門市驗光師之證人王南陽於本院證稱，伊
    在職期間，營運狀況並不是很好，一直有虧損，一天來客量
    ，頂多二、三個，成交金額不會很大等語，惟其亦稱：「（
    實際每年虧損金額多少，你是否知道？）我沒有辦法統計，
    我是每日結帳。（每日結帳，是否會計算盈餘或虧損？）我
    不會去計算盈虧，只會計當天營業收入。」（見本院卷第48
    頁背面、第49頁），證人係於96年7月至98年7月間任職嘉傳
    眼鏡行，其前開證言不足證明嘉傳眼鏡行於94年9月至96年8
    月間虧損之事實。況證人僅依每日來客量及成交金額判斷嘉
    傳眼鏡行之營收情形，對於嘉傳眼鏡行是否虧損，具體金額
    若干，均無法提出說明，不能證明嘉傳眼鏡行確有虧損。而
    證人黃南競固證稱：「（嘉傳眼鏡行的營運狀況？）非常差
    ，每月平均虧損七、八萬，到十萬左右。在眼鏡界講的業績
    只有單純眼鏡，不包括拋棄式隱形眼鏡及藥水，因為這些是
    大家削價競爭，全部賠錢在賣，不賣就沒有客人，我們賺錢
    只有眼鏡業務。證人王南陽講的日結，是包括眼鏡、藥水等
    加起來。嘉傳眼鏡行94年剛開始可以勉強經營，業績雖然好
    ，但是還是賠錢…」等語（見本院卷第51頁），然證人黃南
    競為上訴人蔡淑文之子，為上訴人管理本件合夥事業，業據
    其證述屬實，而合作入股契約書及合夥契約均係證人出面簽
    訂，已如前述，則證人於本件之利害關係與上訴人一致，其
    證言已有偏頗之嫌。況證人亦未能具體證述每月之收支數目
    及虧損金額，自難僅憑其前開證言即認嘉傳眼鏡行自94年9
    月起至96年8月止每月盈餘不足6萬元。是上訴人依合作入股
    契約書第12條約定，主張被上訴人應補足該期間每月不足6
    萬元之盈餘，合計144萬元，自無足採。
  (四)按主張不當得利請求權存在之當事人，對於不當得利請求權
    之成立要件應負舉證責任，即應證明他方係無法律上之原因
    而受利益，致其受有損害。如受利益人係因其「給付」而得
    利時，所謂無法律上之原因，即指其給付欠缺給付之目的，
    故主張該項不當得利請求權存在之當事人，自應舉證證明其
    欠缺給付之目的，始符舉證責任分配之原則。本件被上訴人
    兌領上訴人支付自94年9月起至96年8月止之紅利支票144萬
    元，係依合作入股契約書第12條約定，本於上訴人之給付所
    受利益，依前所述，上訴人即應舉證證明其給付欠缺給付之
    目的。然上訴人迄未能舉證證明嘉傳眼鏡行於上開期間並無
    盈餘，已如前述，尚難認被上訴人係無法律上之原因而受利
    益，則上訴人本於不當得利之法律關係請求被上訴人返還14
    4萬元，亦屬無據。
五、綜上所述，上訴人主張，被上訴人應依合作入股契約書第12
    條約定，補足其所受領144萬元，及被上訴人受領該款項為
    無法律上原因受有利益等情，為不足採。從而，上訴人主張
    本於合作入股契約書第12條約定或不當得利法律關係請求被
    上訴人給付144萬元，及自起訴狀繕本送達翌日起至清償日
    止，按年息5%計算之利息，洵屬無據，不應准許。原審就此
    部分為上訴人敗訴之判決，及駁回其假執行之聲請，並無不
    合。上訴意旨指摘原判決此部分不當，聲明廢棄改判，為無
    理由，應予駁回。
六、兩造其餘攻擊防禦方法及未經援用之證據，經本院審酌後，
    認與本判決之論斷不生影響，爰不一一論駁。另上訴人所提
    之會計帳簿、收支明細表、94至97年度營利事業所得稅結算
    申報書更正核定通知書既不足為上訴人有利之認定，被上訴
    人聲請調閱上訴人94年至98年停業登記、報稅資料及進貨狀
    況及命其提出嘉傳眼鏡行94年9月至99年10月之原始單據及
    發票，核無必要，附此敘明。
七、據上論結，本件上訴為無理由。依民事訴訟法第449條第1項
    、第78條，判決如主文。
中    華    民    國    100    年    1    月    18    日
                    民事第十一庭
                        審判長法  官  呂太郎
                              法  官  徐福晉
                              法  官  詹文馨
正本係照原本作成。
不得上訴。
中    華    民    國   100    年    1     月    24    日
                              書記官  洪秋帆